【裁判字號】    98,台上,5902
【裁判日期】    981014
【裁判案由】    誣告
【裁判全文】
最高法院刑事判決            九十八年度台上字第五九０二號
上  訴  人
即 自訴 人  甲 ○ ○
            乙○○○
共 同自 訴
代  理  人  徐 玉 蘭律師
上  訴  人
即  被  告  丙 ○ ○
選任辯護人  李 國 盛律師
上列上訴人等因自訴被告誣告案件，不服台灣高等法院中華民國
九十六年三月二十日第二審更審判決（九十五年度上更(一)字第六
八九號，自訴案號：台灣台北地方法院九十二年度自字第三三七
號），提起上訴，本院判決如下：
    主  文
原判決撤銷，發回台灣高等法院。
    理  由
本件原判決認定上訴人即被告丙○○（下稱被告）有其事實欄所
載誣告犯行，因而撤銷第一審關於被告（教唆）偽證及誣告部分
均諭知無罪之判決，改判論被告以意圖他人受刑事處分，向該管
公務員誣告罪，量處有期徒刑五月，並諭知緩刑二年；另就被告
被訴（教唆）偽證部分諭知自訴不受理判決；復以不能證明被告
有如自訴意旨所指業務上登載不實文書及行使業務上登載不實文
書犯行，乃維持第一審就此部分諭知被告無罪之判決，而駁回自
訴人等在第二審對於此部分之上訴；固非無見。
惟查：(一)、檢察官或自訴人以實質上一罪或裁判上一罪起訴或自
訴之案件，法院僅有單一審判權，故其審判為不可分。從而，法
院審理結果，若認其中一部分有罪，另一部分不能證明其犯罪或
應為不受理之諭知者，僅須於有罪判決內敘明該部分應不另為無
罪或不受理諭知之理由即可，毋須於主文內另行諭知該部分無罪
或不受理之判決，否則即與審判不可分之原則有違。本件上訴人
即自訴人甲○○、乙○○○（下稱自訴人等）自訴被告涉犯誣告
、準誣告、教唆偽證、業務上登載不實文書及行使業務上登載不
實文書等罪。依其自訴意旨係謂被告為達其誣告之目的而教唆偽
證，使用偽造、變造之證據，並製作不實之扣繳憑單等業務上文
書而持以行使等情，認被告所犯誣告、準誣告、教唆偽證、業務
上登載不實文書及行使業務上登載不實文書等罪之間，具有行為
時刑法第五十五條之牽連犯關係，為裁判上一罪。第一審雖諭知
被告全部無罪之判決。但原判決既認定被告被訴誣告罪中有一部
分應改為有罪之判決（其他被訴誣告及準誣告部分原判決已說明
不另為無罪諭知之理由），被訴教唆偽證部分應改為不受理之判
決，另被訴業務上登載不實文書及行使業務上登載不實文書部分
則尚不能證明被告犯罪（即此部分維持第一審諭知被告無罪之判
決）。則依前述審判不可分原則，僅須於誣告有罪判決內，敘明
被告被訴涉犯「教唆偽證」罪部分應「不另為不受理之諭知」，
而被訴「業務上登載不實文書及行使業務上登載不實文書」罪部
分，應「不另為無罪之諭知」即可，毋須於主文內另行諭知被告
被訴教唆偽證部分自訴不受理，並另行判決駁回自訴人等對於第
一審關於被告業務上登載不實文書及行使業務上登載不實文書諭
知無罪部分之上訴。乃原判決除於其主文第二項就被告犯誣告罪
部分予以論罪科刑外，並另於第三項諭知被告被訴（教唆）偽證
部分自訴不受理，又於第四項諭知「其他上訴駁回」（即駁回自
訴人等對於第一審關於被告被訴業務上登載不實文書及行使業務
上登載不實文書諭知無罪部分之上訴），其將自訴人等以裁判上
一罪關係提起自訴之各罪予以分割判決，依前述說明，自與審判
不可分原則有違。(二)、證據雖已調查，但若有其他重要證據未予
調查，致事實未臻明瞭者，即與未經調查無異，如遽行判決，仍
難謂無應於審判期日調查之證據而未予調查之違法。原判決認定
被告有其事實欄一後段所載之誣告犯行（指被告於民國八十六年
二月二十七日偵查中，具狀追加告訴自訴人等共同侵占聯盈有限
公司〈下稱聯盈公司〉七十六年度及七十七年度資金新台幣〈下
同〉五百九十七萬八千九百七十八元及八百零一萬一千元部分）
無非係以：被告既能詳細計算出自訴人等侵占之總額，甚至達
個位數之金額，並以明細表詳載侵占之筆數為七十六年十五筆，
七十七年二十二筆，卻未能提出完整資料以供比對，復未能具體
指出自訴人等究如何侵占聯盈公司資金。雖被告辯護人稱被告
有提出計算自訴人等侵占金額之證據資料，因而合理懷疑自訴人
等侵占聯盈公司上述資金，乃要求法院判明是非曲直。但其所謂
證據並未經自訴人等過目承認屬實，或經會計師核算簽證金額無
誤，自難認其指訴屬實。被告指訴自訴人等先後於七十六年及
七十七年間，各侵占聯盈公司資金五百九十七萬八千九百七十八
元及八百零一萬一千元，應屬不實。被告既以不實之資料而為告
訴，顯係故意違反自己明知之事實而為申告，應非出於懷疑或誤
會，自應負誣告之罪責云云；為其所憑之證據及理由（見原判決
第二頁倒數第三行至第三頁第十二行）。惟被告於原審雖未具體
指出自訴人等究竟如何侵占聯盈公司資金，並提出完整資料以供
比對，但原審仍應詳究其原委，並依職權命被告提出相關資料，
或說明其何以未能提出之原因，以釐清事實，不能僅以被告未能
具體指明自訴人等侵占之詳情或提出完整資料，遽行推論被告有
虛構事實誣告之故意。而被告所提出自訴人等侵占聯盈公司資金
數額之相關資料，縱未經自訴人等閱覽承認，或經會計師核算簽
證，但原審為發現真實，仍應依職權究明其真偽，若無積極證據
足以證明其內容確屬虛偽，自不能遽謂被告之告訴不實。至原判
決雖謂被告以「不實之資料」而為告訴，並據此推論被告有誣告
之故意。但並未進一步說明該等「不實之資料」之名稱及其內容
究竟為何？亦未說明其憑以認定該等資料內容均屬不實之根據。
是綜觀原判決前揭論罪理由之內容顯屬空泛，且無實據佐證，其
憑此推論被告有誣告之故意，自嫌速斷。究竟被告於第一審或原
審有無提出自訴人等侵占聯盈公司資金之證據資料？若有，其內
容為何？是否足以證明或令人懷疑自訴人等有侵占聯盈公司資金
之事實？自訴人等對於該等證據資料之真偽及其證明力有無爭議
？被告究係因誤會或懷疑自訴人侵占聯盈公司資金而提出告訴，
抑故意虛構事實而誣陷自訴人等？若屬後者，其誣告之動機或目
的何在？又被告於偵查中對於自訴人等所提出上述追加告訴部分
是否業經檢察官提起公訴？若是，法院判決結果如何？已否確定
？以上疑點與被告有無誣告之故意攸關，影響於被告刑責之認定
，事實審法院為發現真實及維護公平正義，自有依職權詳加審究
明白之必要。原審對以上疑點俱未深入調查釐清，遽為不利於被
告之認定，依上說明，洵有應於審判期日調查之證據而未予調查
之違法。以上或為上訴意旨所指摘，或為本院得依職權調查之事
項，應認仍有撤銷原判決發回更審之原因。至原判決就被告被訴
涉犯其他誣告及準誣告罪而說明不另為無罪諭知部分，因與發回
部分具有審判不可分關係，應併予發回。又原判決關於被告被訴
業務登載不實文書及行使業務登載不實文書罪部分（即駁回自訴
人等上訴部分），雖屬不得上訴於第三審法院之案件，但自訴意
旨認此部分與得上訴於第三審法院之教唆偽證、誣告及準誣告罪
部分具有行為時刑法第五十五條之牽連犯關係，為裁判上一罪，
基於審判不可分及上訴不可分原則，該部分仍為上訴效力所及，
本院自應一併加以審判，附此敘明。
據上論結，應依刑事訴訟法第三百九十七條、第四百零一條，判
決如主文。
中    華    民    國  九十八  年    十    月   十四   日
                      最高法院刑事第八庭
                          審判長法官  洪  文  章
                                法官  王  居  財
                                法官  郭  毓  洲
                                法官  邱  同  印
                                法官  林  瑞  斌
      本件正本證明與原本無異
                                      書  記  官
中    華    民    國  九十八  年    十    月   十六   日
                                                      K


司法院資訊處製作；財團法人民間司法改革基金會備份。
